【裁判字號】    98,上訴,228
【裁判日期】    980423
【裁判案由】    殺人未遂等
【裁判全文】
臺灣高等法院臺中分院刑事判決         98年度上訴字第228號
上  訴  人
即  被  告  丙○○
                    （
選任辯護人  郭隆偉律師
上列上訴人因殺人未遂等案件，不服臺灣臺中地方法院97年度訴
字第1092號中華民國97年11月13日第一審判決（起訴案號：臺灣
臺中地方法院檢察署97年度偵字第2463號），提起上訴，本院判
決如下：
    主  文
上訴駁回。
    事  實
一、丙○○有傷害、妨害自由等前科，前曾於民國九十四年間因
    傷害案件，經法院判處有期徒刑三月確定，甫於九十四年六
    月二日經易科罰金而執行完畢。詎仍不知悔改，因與女友甲○○有感情上之糾紛，竟為下列行為：
  (一)因甲○○表示欲與丙○○分手，丙○○為挽回甲○○，竟於
    九十七年一月十日下午五時許，基於妨害自由之犯意，前往
    臺中縣東勢鎮○○街「皇冠書局」內，先以「要將皇冠書局
    砸了」、「看我敢不敢把皇冠書局砸了」等語恫嚇甲○○，
    要求甲○○跟其走，再強行將當時在該「皇冠書局」裡之甲○○拉至其所駕駛之車牌號碼１７８５—ＦＫ（起訴書誤為
    １８７５—ＦＫ）號自小客車上，並將甲○○載往臺中縣東
    勢鎮之河濱公園旁進行談判。然甲○○於言談中仍堅決表示
    欲與之分手，丙○○竟出手架住甲○○之脖子，向甲○○恫
    嚇稱：「得不到你，就要殺死你，不會放過你」等語，致甲○○心生畏懼，並急欲下車離去，然丙○○旋即將車門之中
    控鎖上鎖，致甲○○無法離去，以此方法剝奪甲○○之行動
    自由。嗣甲○○始乘隙打開車門自行離開現場。
  (二)詎丙○○返家後仍心存憤恨，竟於九十七年一月十日晚間十
    時許，以公共電話撥打甲○○之行動電話，因甲○○未接電
    話，丙○○乃另行基於恐嚇危害安全之犯意，在甲○○之行
    動電話語音信箱內留言：「買給你的手機充電器（起訴書漏
    植充電器）若不歸還，要讓你死得很難看。」等語，以此加
    害生命之方式恐嚇甲○○，致甲○○心生畏懼而生危害於甲○○之安全（被告於上訴狀表明僅就殺人及燒燬建築物部分
    上訴，是恐嚇及上述妨害自由部分並未上訴，已判決確定。
    ）
  (三)而甲○○在收聽丙○○上開電話留言後，因恐有不利於己之
    事發生，遂於當晚離家而避住在其伯父位於臺中縣東勢鎮延
    平里活動中心（下稱延平里活動中心）後側之臺中縣東勢鎮
    ○○里○街四十八巷十號住處。惟丙○○心有不甘，其預見
    如潑灑汽油在停放於該活動中心外牆側之機車或腳踏車上，
    因該等車輛密接停放，且機車內有易燃之汽油，將造成猛烈
    之火勢而延燒至延平里活動中心，竟基於放火燒燬他人之物
    之直接故意及縱燒燬現未有人所在之他人所有建築物亦在所
    不惜之間接故意，於九十七年一月十一日凌晨，先持保特瓶
    空瓶一瓶前往臺中縣石岡鄉○○路十九號之土牛加油站購買
    汽油加入保特瓶中，再於同日凌晨二時四十分許，駕駛上揭
    自小客車，於臺中縣東勢鎮○○里○街四十八巷十號附近徘
    徊數次後，將汽油潑灑於延平里活動中心右側之車牌號碼Ｉ
    ＷＱ—２８９號機車、車牌號碼ＣＥＵ—０６９號機車、另
    二部無車牌已報廢之機車及腳踏車一部上，並以打火機點火
    引燃，致該等機車、腳踏車起火燃燒，復延燒至該延平里活
    動中心右側牆面及活動中心內部如附件所示之物品，幸遭人
    發現報警救火，該活動中心始未全燬於祝融。
  (四)惟甲○○始終不願意再與丙○○復合，復對丙○○提出恐嚇
    及妨害自由之告訴，丙○○為迫使甲○○撤回告訴，竟於九
    十七年一月十四日上午七時十分許，先前往甲○○之伯父上
    揭住處前等候甲○○，見甲○○外出後，乃跟隨甲○○至臺
    中縣東勢鎮之豐原客運東勢南站，見甲○○搭乘上豐原客運
    巴士離去，丙○○便駕駛上揭自小客車尾隨在後，並於中途
    亦搭乘上該輛巴士，坐在甲○○旁邊，要求甲○○撤銷告訴
    。乃甲○○不堪其擾，遂在臺中縣豐原市○○路之豐原客運
    總站下車，丙○○見狀亦隨之下車，而跟隨甲○○至臺中縣
    豐原市○○路十六號前，見四下無人，竟將甲○○拉至該處
    某公寓之樓梯間內，並基於殺人之犯意，以左手壓制甲○○
    之肩膀，再持預藏於身上之美工刀刺向甲○○之後頸部，該
    美工刀並刺過甲○○之外套（涉嫌毀損部分未據告訴），致
    甲○○之頸部受有開放性傷口（十公分長），當丙○○欲再
    次以美工刀刺向甲○○之咽喉時，經甲○○出手抵擋並大聲
    呼救、閃躲始逃離該處，甲○○隨即前往警局報案，始倖免
    於難。
二、案經甲○○訴由臺中縣警察局豐原分局報告臺灣臺中地方法
    院檢察署檢察官偵查起訴。
    理  由
甲、證據能力方面：
一、被害人甲○○於警詢中所為之指述，為被告以外之人於審判
    外之言詞陳述，屬傳聞證據，被告於原審就該證據之證據能
    力提出爭執（見原審卷第56頁背面），復查無得例外取得證
    據能力之法律依據，爰認無證據能力，不採為認定被告罪行
    之證據資料。
二、按被告自白，非出於強暴、脅迫、利誘、詐欺、疲勞訊問、
    違法羈押或其他不正之方法，且與事實相符者，得為證據。
    刑事訴訟法第一百五十六條第一項定有明文。本件被告丙○○雖曾於原審法院辯稱：有關於九十七年一月十五日十九時
    許之警訊筆錄，係遭員警以毆打臉部及頭部致該部位「發腫
    」之不正方法刑求取供，始於警訊中表示係自己所為，該部
    分應無證據能力，而否認有上揭犯罪事實一(三)部分之犯行。
    惟查：
  (一)被告於原審法院九十七年十月三十日審理時乃稱：只有被員
    警打過一次等語。惟其於九十七年四月十六日準備程序中係
    稱：是在警察局受訊（指九十七年一月十五日）時被姓「林
    」的員警毆打（參閱原審卷第55頁背面）云云；嗣於原審九
    十七年十月三十日審理時則稱：是在火災後，九十七年一月
    十五日製作警訊筆錄前，於火災現場被姓「陳」的制服員警
    毆打，在本院則稱被制服員警在街上打云云，顯見被告指述
    遭員警刑求之情節有先後不一之情形。經原審法院於審理時
    質之被告何以有此先後不一之情形，被告則立即改口稱：是
    被員警刑求兩次，因為忘記「在警局」也被警察打過。惟被
    告於偵訊中即曾向檢察官指稱：被員警逼迫才自白等語，嗣
    於原審法院受理本案之移審訊問中，亦直指遭員警刑求，顯
    見該等情事非同小可，被告自無記錯之可能；況且被告先前
    均係稱「在警局」製作筆錄時被刑求，竟於原審法院審理時
    一時直指係在「火災現場」被員警毆打後，改稱：「忘記在
    警局也被警察打過」云云，果被告確實經歷刑求之過程，豈
    有多次先後指述不一之情形出現之理，則被告此處之抗辯顯
    無可採。
  (二)而經原審法院傳訊證人警員林正雄、陳台安到庭具結證述並
    未對被告不正取供，當天係先讓被告自行陳述後，再將對談
    內容整理成筆錄，這是向來之作法等語（參閱原審卷第 126
    至 130頁）；而經原審法院聽取警訊當天，員警陳台安於製
    作十九時許筆錄前之談話錄音（16分至24分10秒之間），內
    容從頭至尾均係被告陳述縱火情節，且其陳述口吻尚稱平穩
    ，並無害怕、顫抖等顯示曾遭受員警毆打或以不正方法對待
    之情形出現，加以該對談錄音內亦有員警陳台安之提問內容
    ，該內容及過程亦均無被告所述之不正取供之情形，業經原
    審法院受命法官聽取錄音光碟確認屬實，則依據該對談內容
    所整理製作成之筆錄，要難認係被告遭員警刑求所為之不自
    由之供述。況被告當日坦承縱火時，係稱與友人「阿忠」、
    「阿杰」之人一起前往加油站購買汽油；再一起前往被害人
    甲○○伯父住處，伊有質疑友人是否真要這麼做？但是友人
    說「不管了」，遂由綽號「阿杰」之人以打火機點燃機車並
    看到起火後才駕駛車輛離開現場等語，顯見被告當時亦並非
    承認其自己有縱火犯行。而被告嗣後亦曾於原審法院審理時
    稱：有關「阿忠」、「阿杰」之人等事，是編出來的故事云
    云，亦見被告當時非但未曾承認犯行，而係將責任推往其所
    捏造出來之不知真實姓名之人身上。果被告真遭員警刑求，
    豈有在極度驚恐害怕之情況下，尚能從容捏造故事以求免於
    繼續受迫之理。是被告辯稱：遭員警刑求始坦承縱火云云，
    實無可憑採。
  (三)再者，被告於九十七年一月十六日（即製作警訊筆錄之翌日
    ）經原審法院依法裁定羈押而進入臺灣臺中看守所時，經該
    所醫師詹宏志檢查其身體，雖於頸部、左手、左膝各有「疤
    」，惟並未經記載有「腫」或「傷」等節，有臺灣臺中看守
    所九十七年四月二十三日中所衛字第0970001908號函暨臺灣
    臺中看守所被告健康檢查表、臺灣臺中看守所新收收容人內
    外傷記錄表在卷可稽，則以「疤」係指人體受傷經一段相當
    時間結痂癒合後所留下之痕跡之常情觀之，被告身上並無任
    何開放性傷勢或腫傷瘀青之情形，所辯遭警察以毆打身體之
    方式刑求，更屬無稽。
  (四)綜合上述。被告所為刑求抗辯，尚難採取，是其於九十七年
    一月十五日十九時許經警方訊問所製作之筆錄，並無積極事
    證足以證明並非出於自由意志，或其所言與事實不符，故依
    前揭法條規定，被告此部分警詢所為陳述，自應具有證據能
    力。
三、末按，被告以外之人（包括證人、鑑定人、告訴人、被害人
    及共同被告等）於審判外之陳述雖不符刑事訴訟法第一百五
    十九條之一至之四等四條之規定，而經當事人於審判程序同
    意作為證據，法院審酌該言詞陳述或書面陳述作成時之情況
    ，認為適當者，亦得為證據；當事人、代理人或辯護人於法
    院調查證據時，知有刑事訴訟法第一百五十九條第一項不得
    為證據之情形，而未於言詞辯論終結前聲明異議者，視為有
    前項之同意，同法第一百五十九條之五定有明文。立法意旨
    在於傳聞證據未經當事人之反對詰問予以核實，原則上先予
    排除。惟若當事人已放棄反對詰問權，於審判程序中表明同
    意該等傳聞證據可作為證據；或於言詞辯論終結前未聲明異
    議，基於尊重當事人對傳聞證據之處分權，及證據資料愈豐
    富，愈有助於真實發見之理念，且強化言詞辯論主義，使訴
    訟程序得以順暢進行，上開傳聞證據亦均具有證據能力。本
    件除上揭一、二所述部分之證據以外，其餘證據，均經法院
    於審理時提示被告及其選任辯護人並告以要旨，且各經檢察
    官、選任辯護人及被告表示意見，當事人或辯護人就該部分
    ，均未於言詞辯論終結前對該等筆錄內容聲明異議，依上開
    規定，該部分證據自均屬具有證據能力之證據，附此敘明。
乙、得心證之理由：
一、訊據被告固坦承被害人所受刀傷傷勢係伊造成，惟矢口否認
    有縱火燃燒上揭延平里活動中心旁之機車、腳踏車並延燒至
    該活動中心之行為，更否認有持美工刀殺害甲○○未遂等犯
    行，辯稱伊並未至延平里活動中心去縱火，那是因為被警察
    刑求才隨便招供的，至於持美工刀刺甲○○的部分，伊只是
    在攔下甲○○後，順手將隨身攜帶的美工刀架在甲○○脖子
    上，希望甲○○不要離開，可能是甲○○掙扎時不小心劃到
    她的脖子，伊沒有殺人的故意云云。
二、經查：
  (一)上揭犯罪事實一、(一)所示之犯行，除經甲○○於偵訊、原審
    法院審理中多次到庭具結證述明確外，復經被告於歷次警詢
    、偵查及審理中坦承不諱，堪認與事實相符。被告雖曾辯稱
    ：當時係因憂鬱症發作、情緒不穩定始為如此之留言云云。
    惟經原審法院將被告送往行政院衛生署草屯療養院進行精神
    鑑定，經該院對被告進行身體、神經學、血液、生化、尿液
    、腦電波等檢查，均無明顯異常。其雖經心理測驗評估結果
    認：（以下摘錄鑑定報告內容）「被告智力功能雖屬於中下
    智能程度，惟與其學經歷相比，有低估之可能，應和其受測
    態度不積極，刻意有所隱瞞相關，而其人格測驗雖顯示其情
    緒較為衝動，在壓力情境下可能出現不合宜且強烈的情緒反
    應，但其精神狀態並無明顯不適切之處，定向感及記憶力均
    正常，於鑑定期間並未觀察到被告有明顯精神症狀，可切題
    回應，語言理解能力、現實感未見明顯缺損。是該院推估被
    告在犯行當時，對於外界事物之知覺理會與判斷作用，以及
    自由決定意思之能力，應未較普通人之平均程度顯然減退，
    鑑定認為被告犯行當時並未因精神障礙或其他心智缺陷，致
    其辨識行為違法或依其辨識而行為之能力顯著降低等節，有
    該院九十七年六月五日草療精字第4793號刑事鑑定報告書在
    卷（參閱原審卷第173至177頁）可稽，況憂鬱症、情緒不穩
    定等情緒因素，本不足用以解免犯罪行為人之罪責，是被告
    此處所辯自無可採。另被告之選任辯護人固曾為被告辯稱：
    「要讓你死得很難看」等語是被告的口頭禪，本意應該沒有
    真的要讓甲○○害怕的意思云云。然言語本即係人與人之間
    溝通之工具，本件被告與甲○○於法院審理中之言行顯現出
    來均係具有一般理解語彙智識之常人，對於言語中心意涵之
    掌握及運用、理解，自無特別異於他人之處。該「要讓你死
    得很難看」，從字面上觀之即具有完整之為難他人、讓他人
    感到害怕之意涵，加以被告陳述該話語時，係在與甲○○討
    論分手事宜未能盡如其意之後，由其話語情境觀之，益徵被
    告之本意確實係要讓甲○○感到害怕，而甲○○身為具有正
    常理解能力之人，對此等內容之話語感到害怕、恐懼，自無
    常情無悖，又上揭犯罪事實一、(一)所示之犯行，關於被告係
    以「要將皇冠書局砸了」、「看我敢不敢把皇冠書局砸了」
    等語恫嚇甲○○，要甲○○跟其走，復強拉甲○○上車俾能
    與之討論分手事宜等節，除經甲○○於偵查中結證明確外，
    復經甲○○於原審法院九十七年六月三日審理中到庭具結稱
    ：「（問：他在九十七年一月十日到皇冠書局之情形請敘述
    ？）他進來要我跟他走，否則要把皇冠書局砸了，他還恐嚇
    我，說看他敢不敢把皇冠書局砸了，然後我就跟他上車了。
    」、「（問：你上被告的車並不是你自願上車的嗎？）是。
    他確實有強拉我，並恐嚇我，我才上車。」等語屬實；而有
    關被告在河濱公園車上對甲○○恐嚇之過程及將車輛上所不
    讓甲○○離去之部分，亦據甲○○於偵訊、原審法院審理中
    到庭結證明確，復曾經被告於九十七年一月十五日警詢中坦
    承：「……因她所提及之理由我不認同，於是我倆之間發生
    爭吵，進而我說若妳要與我分手，我會讓妳死得很難看……
    」等語（參閱警卷第7頁），加以被告於九十七年一月十六
    日偵訊中亦坦承：當時在車上講這些話的時候，被害人有一
    直在掙脫等語，佐以甲○○於九十七年一月二十八日偵訊時
    已再度具結指證：「他鎖住了不讓我離開」、「當時我們在
    車上，他就把門關上，把中控鎖鎖上，我要拉開鎖拉不開」
    、「（車鎖）沒有壞掉，該部車算新車」等語明確，顯見本
    案被告及甲○○二人已就分手事情相談不歡，被害人甲○○
    表示欲下車，亦屬與常情不悖；被告於當時之情境下將車輛
    上鎖，顯然無意讓甲○○離去，所辯：當時我們在吵架，不
    知道甲○○要下車，中控鎖有壞掉云云，顯與常情不符。此
    處所辯：甲○○是自願與之上車、沒有出言恐嚇甲○○也沒
    有不讓甲○○離去云云，自均屬事後狡飾卸責之詞而不足為
    採。被告此部分之犯行亦屬事證明確而至堪認定，雖此二部
    分已判決確定，然仍可據此得知被告為殺人及燒燬建物未遂
    犯行前，確係對甲○○心存憤恨，且不應因其精神狀況予以
    減免。
  (二)有關犯罪事實一、(三)所示之犯行部分：
  1.該延平里活動中心起火燃燒案件，經查係遭人為以汽油潑灑
    點火燃燒一節，業據臺中縣消防局於 97年1月23日製作火災
    原因調查報告書（參偵卷第80頁）說明起火原因（以下機車
    代號參照該報告書內容所載）：「七、結論：受燒車輛為 4
    輛機車及1輛腳踏車，其中 2輛機車為報廢車輛，另2輛車牌
    號碼為 CEU-069及IWQ-289。依現場燃燒後狀況研判機車C為
    起火處。經分析排除後研討，起火原因不排除人為縱火引燃
    易燃物，繼而擴大燃燒之可能性較大。」等語（參偵卷第84
    頁），並經該局於九十七年一月二十四日以消調字第097000
    1807號函檢附「火災原因調查報告書」予臺中縣警察局東勢
    分局，有該函文在卷可考（參原審卷第42頁）；另臺中縣消
    防局復將本件火場採集之「磚塊下泥土及附近碳化物（報廢
    C 機車下方）送往內政部消防署鑑定該等物品是否含有「可
    燃性促燃劑」，經該署以靜態式頂空濃縮法處理後所得之萃
    取液，注入氣象層析質譜儀分析，檢出結果含有汽油類促燃
    劑等節，有該署鑑定案件編號第972010號鑑定報告在卷可稽
    （參偵卷第78頁），復有臺中縣消防局火場勘查現場位置圖
    一至圖三（參偵卷第101至103頁）及火場相片在卷可稽，則
    本件確係遭人為縱火致該延平里活動中心起火燃燒等情，至
    堪認定。此部分雖經原起訴檢察官認係經人以汽油潑灑在延
    平里活動中心右側並點火燃燒，致該活動中心起火燃燒並延
    燒至置放於該活動中心外側之機車、腳踏車。惟依據上揭科
    學鑑識結果，本件由現場遺留之碳化物位置所在判斷，應係
    遭人以汽油潑灑活動中心旁之機車、腳踏車，並予點火燃燒
    ，致延燒至活動中心，公訴意旨顯有誤認本案起火點所在位
    置，茲由本院更正之，附此敘明。
  2.被告於本件火災案發前，確實係駕駛車號１７８５—ＦＫ黑
    色、台鈴ＳＯＬＩＯ五門自小客車代步一節，乃據被告供明
    在卷，並經證人甲○○到院結證屬實，復有車籍資料及車輛
    相片在卷可稽，堪可認定。而於本案火災發生前不久，確實
    有與上揭自小客車同型、同色之車輛於延平里活動中心前一
    帶並來回地在該處盤繞一節，業據證人己○○於九十七年三
    月五日偵訊中到庭結證：「（問：97年1月11日半夜2時48分
    在東勢鎮本街48巷巷內之火災，你有無看到當時的情形？）
    我當時睡不著，想出門買東西，出來的時候，有看到可疑車
    輛黑色ＳＯＬＩＯ在我家門口，沒有開大燈，來回繞了三次
    ，我就覺得很可疑，車子開慢慢的，又沒有開大燈」、「我
    買了東西又到公園散一下步，回來的時候就看到消防車在滅
    火」等語。再者，證人甲○○亦於原審法院九十七年七月十
    六日到場勘驗時當庭證述：（以下現場狀況請參閱原審法院
    卷第223頁現場圖及第244至248頁之現場相片）「（問：你
    當時在何處看到起活之情形？）當時我在伯父家一樓的窗口
    Ａ處，看到活動中心的出入通道有火光，並且聽到叭滋叭滋
    的聲音，那時我有出來到窗戶Ｂ的走道上看，就有看到那台
    黑色同型的自小客車在本街上，至於是停止或行駛中我已不
    記得。」等語（參閱原審卷第220頁）。被告辯稱己○○見
    可疑車輛卻未報警，亦未於買得食物後儘速回家飲用，卻係
    去公園，證詞可疑云云，惟常人並非必於見到可疑車輛即立
    即報警，買得食物到公園，亦非必有可疑，且衡諸該證人己○○與被告素不相識並無嫌隙，本即無誣陷被告之理；再者
    ，該證人己○○之住居處係在臺中縣東勢鎮○○里○街36號
    ，經原審法院勘查現場，確實係位於本案活動中心同側街上
    ，則證人己○○所述之信憑性自屬無疑。又證人甲○○亦於
    原審法院到場勘驗時，當場明確證述其當時係在起火後出來
    站在伯父家靠近通道的窗戶（即現場圖中窗戶Ｂ處）旁看到
    被告之車輛停在本街街上等語，是所述與證人己○○證述情
    節相互勾稽，仍具備相當之可信度。至證人甲○○固曾於原
    審法院審理時結證稱：我是從伯父家的窗口看到該輛黑色轎
    車等語，此部分經被告選任辯護人質疑由其伯父家窗口是否
    果真能看到本街街上之情況，因認證人甲○○此部分之證述
    值得懷疑。惟查，證人甲○○此處之陳述固或有先後齟齬之
    處，然考一般人在看到居家附近有火災時，無論係為逃離現
    場或察看原因，均會外出到住家外面，證人甲○○嗣後所證
    述之情節、舉止，並無何違背經驗法則之處，而所述亦與原
    審法院現場勘驗情形無違，亦即由該窗戶Ｂ旁邊的走道確實
    可以看到本街街上之情形，有勘驗相片在卷可憑，本院因認
    應以甲○○於原審法院勘驗現場時所述較為接近真實而予以
    採認，附此敘明。再者，被告亦曾於九十七年二月二十七日
    經警至臺灣臺中看守所借訊過程中供述：「因我與甲○○分
    手後就時常駕車於她家附近徘徊，是想如果能遇見她，想和
    她深談，懇求她原諒。」等語（參閱偵卷第72頁）【按：此
    部分筆錄係被告供稱於自由意識下所為之陳述，且被告就此
    份筆錄之證據能力亦未表爭執。】。是被告於本件火災案發
    前確實曾在火災現場周遭出沒一節，亦至堪確認。
  3.再者，被告雖於警詢、偵查中一度供稱：九十七年一月十日
    當天晚上與住在臺南之綽號「阿忠」、「阿杰」之友人講到
    與告訴人間之事，該「阿忠」、「阿杰」之人乃提議要放火
    逼告訴人出面說明，三人並駕駛上揭自小客車一同前往臺中
    縣石岡鄉○○路十九號之土牛加油站購買二十五元之汽油加
    入保特瓶中，再駕駛上揭自小客車至臺中縣東勢鎮○○里○
    街四十八巷巷口，伊有質疑說是否一定要這樣做，但是該二
    名友人不加理會，逕自持裝有汽油之保特瓶灑向延平里活動
    中心旁之機車，再以打火機點燃，見起火燃燒後才離去云云
    。惟查：
  (1)被告於警詢、偵查、法院自始至終均無法說明該「阿忠」、
    「阿杰」之人之相關姓名年籍資料，僅略稱係住在臺南之友
    人，經檢察官依據被告所提供「阿忠」之人之行動電話號碼
    （參閱偵卷第12頁，被告只提供「阿忠」之電話供檢方查緝
    ）追查，均無法建立與被告所述之「臺南友人」之地緣關係
    ，有臺灣臺中地方法院檢察署網路資料查詢單一份在卷可稽
    ；況果該二名人士與被告之關係已達可以為被告「出頭管事
    」之程度，被告誠無無法與之聯絡或不知如何與之聯絡之理
    ，則是否果有該二名人士之存在，即值得高度之懷疑。況被
    告亦於事後向檢、警供稱，該等「阿忠」、「阿杰」之人係
    其捏造出來的，由上述客觀事證以觀，堪認並無被告所述之
    「阿忠」、「阿杰」之人之存在。
  (2)雖被告上揭有關「阿忠」、「阿杰」之人之供述係屬虛假，
    然而就被告供述當天縱火之過程，包括購買汽油之地點係在
    臺中縣石岡鄉○○路十九號之土牛加油站，係購買二十五元
    之汽油，以及係將汽油潑灑在臺中縣東勢鎮本街四十八巷巷
    口之機車，並以打火機點燃等節，在在與客觀發生過之事件
    情節相符，而具有相當之可信度，茲析述如下：
  於九十七年一月十一日凌晨二時七分許，確實有人前往被告
    所述「土牛加油站」內購買汽油二十四元一節，有中均實業
    有限公司（即土牛加油站）之收銀機統一發票存根聯一份在
    卷可稽（參閱原審法院卷第84頁），該等購買汽油之價格核
    與被告所稱之二十五元非常相近。而中均實業有限公司於來
    文中固稱：該次加油並無法辨識汽油係加入何種容器內。惟
    以一般人加油之習慣觀之，極少有僅加二十幾元油量之情形
    ，即便是加到機車油箱內，亦鮮有加如此低價之情形，遑論
    是在深更半夜。是被告所稱：係加二十五元的汽油到保特瓶
    內，實具有高度之真實性。
  依卷附該火災現場之燒後狀況相片顯示，該處包括延平里活
    動中心之側牆、活動中心之內部、旁邊之機車、腳踏車均有
    嚴重之經過燃燒的現象（參閱警卷第34至46頁），以一般人
    之常識，顯難以判斷火場之起火原因、起火媒介為何以及起
    火點何在；即便係事後就縱火案件偵訊被告之員警陳台安於
    原審法院九十七年六月三日審理時到庭亦結證：不清楚縱火
    案的起火點、製作筆錄時還沒有勘驗報告等語（參閱原審法
    院卷第 133頁）在卷。而依據卷內資料顯示，本案臺中縣消
    防局係直至九十七年一月二十三日始出具火災原因調查報告
    書（參閱偵卷第80至89頁），並依據現場燃燒後狀況判定起
    火處係在該火場編號Ｃ之機車處，且不排除人為縱火引燃易
    燃物繼而擴大燃燒之可能性較大；此情復經內政部消防署進
    一步依據該機車Ｃ下方之泥土及附近之碳化物分析顯示含有
    汽油內促燃劑（參閱偵卷第79頁，詳如前述），而判斷當時
    火場存在有汽油類之促燃劑。由此可知，即便係火災勘驗之
    專家，亦需經過相當時、日，並透過科學儀器之分析，始有
    辦法判定火災之成因及起火所在。然被告卻於火災後僅四天
    之九十七年一月十五日在警局偵訊中即供述：係以汽油潑灑
    向該延平里活動中心巷口之機車，再點火引燃等語；復於九
    十七年一月十六日檢察官偵訊中再次確認該等放火情節如上
    述無誤。且被告所稱：係以打火機點火燃燒一節，亦因一般
    人於日常生活中點火，若非係在工作場所或炊煮物品之場地
    ，多半係以可攜行之打火機點火，是被告此處所述亦與常情
    不悖，則該等打火機雖未經扣案，然仍認被告該部分之供述
    係屬實在，因而認本案係以打火機點燃起火點之已遭潑灑汽
    油之機車而燃燒，附此敘明。
 (3)是依據上述，衡諸一般人唯有就親身經歷之事始有正確描述
    說明之可能之經驗法則，果被告並無上揭縱火之前置行為及
    縱火行為，要難於專家鑑定意見報告出爐前，即能詳述案件
    發生之過程至與客觀事實幾乎完全吻合之程度。是被告該部
    分於警詢、偵訊中之供述乃屬虛實半參，其中有關無法查證
    之「阿忠、「阿杰」以及係該等人士購買汽油並下手縱火等
    節，乃屬虛假；而關於縱火之經歷、過程所為之供述，應與
    事實相符而足堪採認。
  4.另甲○○於原審法院九十七年六月三日審理中復到庭結證：
    「（問：被告是否知道你伯父住處？）知道。」等語，並結
    證稱其於九十七年一月十五日在警詢中指稱：「當時我在屋
    內，他叫我出來，當時我不從，他揚言我若再不出來就放火
    燒房子，……，不久就看到屋外起火且火勢龐大」等語係屬
    實在，以及「我可以確認，被告在火災前有去我伯父家找過
    我，並說了剛剛的那些話。」等語（參閱原審卷第 146頁背
    面），參以被告與甲○○間確實因感情糾紛而導致雙方間迭
    生糾紛（包括上述判決確定之妨害自由、恐嚇等行為），以
    及被告知悉甲○○當晚就住在其伯父上開住處，而上開住處
    於地理位置上確實係在該延平里活動中心之後方等諸多客觀
    情勢以觀，更可推認被告確實具有在該延平里活動中心周遭
    放火對甲○○相脅之動機存在。
  5.此外，復有火災現場相片、法院到場勘驗筆錄及相片、東勢
    鎮延平里社區活動中心火災損失概況表附卷可稽。
  6.又依據卷附之火災現場圖顯示，本件火災發生時，該起火燃
    燒之機車係緊靠上揭延平里活動中心之側邊，而各機車與腳
    踏車車身之間亦緊緊相接，加以一般機車油箱內均含有極易
    燃燒之汽油，一旦遭人以明火點燃，極易延燒至一旁之物品
    ，被告身為具有一般常識、經驗之正常人，對此當無不知之
    理。遽被告僅因與甲○○之感情糾紛，竟在知悉上情之情況
    下，仍持汽油潑灑在現場之機車上並點火引燃，顯然對於該
    等機車起火燃燒後可能將延燒至一旁之延平里活動中心一節
    有主觀上有預見認知，是被告對本件縱火燒燬他人物品具有
    直接故意，對燒燬現非供人居住之他人所有之建築物一節，
    具有間接故意，亦屬明確。
  7.綜據上述，被告確實有如事實一、(三)所示之縱火犯行，乃屬
    事證明確，至堪認定。
  (四)關於如上揭犯罪事實一、(四)所示之犯行部分，被告固坦承當
    天確實有跟隨被害人搭上豐原客運，隨後二人一同下車之事
    ，惟下車後，伊手持美工刀壓住被害人的脖子，沒有要刺被
    害人的意思，不知道為什麼被害人竟然就受傷了云云。惟查
    ：
  1.上開事實，業據甲○○於歷次偵查、審理時到庭結證明確，
    其前後所述主要情節相符，亦核與行政院衛生署豐原醫院出
    具之診斷證明書上所載明之傷勢相吻合，復有案發公寓樓梯
    間相片、甲○○遭砍傷頸後之相片以及扣案之美工刀一把附
    卷可資佐憑，堪信甲○○所述與事實相符。
  2.再者甲○○受傷之部位係位於人體重要部位之頸部，一旦致
    傷，即容易有致命之危險，乃屬常識，而依據卷附甲○○遭
    砍傷之相片顯示，當天係天氣寒冷之冬天上午，甲○○身著
    厚重之羽絨外套，竟仍遭被告割穿該外套而刺至頸部（被告
    於本院九十八年二月二十三日準備程序坦承「（當時有割穿
    被害人的衣領？）有，在後面的地方。」，又依警卷四十八
    頁照片所示，被害人衣領亦確染有大量血跡），並造成被害
    人後頸部淺層撕裂傷長十公分、深０‧三至０‧五公分之傷
    口，而該傷口經癒後仍留下長達近七‧五公分之疤痕，亦有
    法院當庭勘驗之相片在卷可稽，被告所持美工刀如非先割穿
    被害人衣領，所造成傷勢自將更深廣，足見被告當時下手力
    道之猛烈。加以甲○○亦證述：被告有持刀欲刺向其咽喉部
    位之舉止，惟經其以手抵擋並迴身閃躲，始未被刺到等語，
    亦核與甲○○於原審法院審理時當庭出示之左手傷疤（參閱
    原審法院當庭拍攝之相片）之客觀情事相符。顯見被告當時
    亦曾持刀刺向較後頸部更屬要害之有人體動脈流經之咽喉部
    位，被告身為具有一般常識之普通人，就此當難諉為不知。
    又該美工刀經原審法院調閱檢視結果，其刀片頭業已斷裂，
    有該美工刀扣案可佐，被告辯稱該刀係掉落地上始折斷云云
    ，然美工刀之刀片固可分段折下，以保持刃端銳利，仍須使
    用鉗子等適當工具始足以為之，衡情應不致僅因掉落地上即
    折斷，足見被告下刀時力道之猛烈，是所辯：係在拉扯間，
    因甲○○掙扎，始不小心劃到甲○○云云，乃屬事後狡飾卸
    責之詞而不足為採。由此益徵被告於下手當時，確實具有殺
    人之故意。
  3.況有關被告何以攜帶美工刀在身上一事，其先於警詢時稱：
    刀子是平時處理文書使用的；後又於偵訊時稱：因為伊是電
    子技術員，美工刀是用來裁切機板控制線而隨身攜帶的。姑
    不論其先後供述有所出入，其係於當天一大早（上午七時十
    分許）出門尾隨甲○○，並非自工作場所下班，要無可能隨
    身攜帶工作所欲使用之器具，加以一般人縱於工作上有需要
    使用美工刀，惟以被告所持之美工刀並非可折疊之瑞士刀種
    ，而係一般具有相當長度之文具用美工刀，攜帶上並非相當
    便利，常人當無將之隨身攜帶之理，更見被告所辯係屬無稽
    而不足為採。
  4.被告於本院辯稱伊與甲○○已和解，由和解書記載內容可知
    其僅係傷害云云，然查卷附和解書固記載「經甲方瞭解乙方
    並未有殺人意圖，係基於精神失控所造成甲方傷害行為並給
    予乙方自新機會，同意與乙方進行和解…」，而證人即被告
    之父丁○○於本院證述「（被害人有無與你談事發經過？請
    簡要描述一下）當初我們在談的時候，她有說他們是在爭吵
    中，被害人在掙脫被告時，被告不小心割到她的。」、「（
    當時在何種情況下達成和解？）還沒有談和解之前，我有去
    探望她二、三次，談和解的時候，在跟他協調的過程，她阿
    伯也說被告是無心之過，要原諒被告，當時他們也沒有說要
    賠償的問題，但我基於道義，就有包一點小紅包給她。」，
    惟證人丁○○係被告之父，本於親情難免迴護，被告是否有
    殺人故意，是否因精神失控犯案，應依客觀事證及參酌醫療
    機構鑑定意見認定之，並非被害人或其家人意見得判定之，
    況經本院依被告聲請再傳訊證人即被害人之伯父乙○○，證
    人乙○○證述「（和解書的內容〈朗讀合約書內容第二段〉
    這些文字內容，有無給甲○○親眼看過？）有，但她當時不
    太願意簽名，我跟她解釋前因後果之後，她不是很願意簽名
    但還是簽了，第二次以後外面有流言說我收郭先生的鉅款，
    她就不願意簽了，其實我沒有收他的錢。第二次以後，她才
    不願意簽名。」，有本院審判筆錄可參，證人乙○○證述並
    未有利於被告，復佐以證人甲○○在原審證述「他的家人來
    跟我說，如果我不跟他和解的話，被告出來以後會做出什麼
    事，他們不曉得，當時是他的父親與他阿姨一起來的，他們
    說做個面子給他，我很害怕就簽了，我也沒有拿到什麼錢，
    那時候丙○○一直騷擾我伯父及他的鄰居，我擔心他從看守
    所出來後，會做出不利於我們的事，所以才簽和解書。」、
    「那和解書不是我寫的，我也沒有這樣的認知」（原審卷第
    一五一頁反面），是證人甲○○顯係在不得已迫於無奈狀況
    下始簽名，無從以上述和解書作為有利被告之認定。
  5.至於被告於本案中一再辯稱：有精神方面的疾病始犯下本件
    云云。惟經法院將被告送往行政院衛生署草屯療養院進行精
    神鑑定結果，認被告於本案發生時，並無不能辨識其行為違
    法或欠缺依其辨識而為行為之能力，或顯著降低其辨識能力
    之情形，業如前述，是此部分之辯解亦不足以解免被告應負
    刑事責任之責任能力，在此一併敘明。
  6.綜合上述，本件被告殺害甲○○未遂之犯行，亦屬事證至為
    明確，至可認定。
三、本件被告確有上揭犯行等節，既經依上揭論述說明在卷，自
    應對被告依法論科。
四、核被告所為，係分別犯如下之罪：
  (一)有關犯罪事實一、(三)之犯行：本件被告放火燒燬他人之機車
    、腳踏車致生公共危險之行為，係犯刑法第一百七十五條第
    一項之罪；而放火罪之直接被害法益為一般社會之公共安全
    ，是被告以一行為燒燬數不同人所有之機車、腳踏車部分，
    應僅成立一放火燒燬住宅等以外之物罪（參考最高法院二十
    一年度上字第三九一號判例、八十八年度臺上字第一六七二
    號判決意旨），另按刑法第一百七十四條第一項所謂放火燒
    燬現非供人使用之他人所有建築物，必須該建築物構成之重
    要部分已燒燬，如僅房屋內之傢俱、物件燒燬，房屋本身尚
    未達喪失其效用之程度，僅能論以未遂。是本件被告放火燃
    燒機車、腳踏車後，延燒至延平里活動中心，致該活動中心
    之外牆遭燻黑，以及該建築物內之如附表所示之物品遭燒燬
    ，惟建築物本身尚未達喪失其效用之桯度，故僅能論以未遂
    。又放火行為原含有毀損性質，而放火燒燬現未有人所在之
    他人建築物罪，自係指該建築物之整體而言，應包括墻垣及
    該建築物內所有設備、傢俱等一切用品。故一個放火行為，
    若同時燒燬現非有人所在之他人所有建築物與該建築物內所
    有其他物品，無論該其他物品為他人或自己所有，與同時燒
    燬數犯罪客體者之情形不同，均不另成立刑法第一百七十五
    條第一項或第二項放火燒燬住宅以外他人或自己所有物罪（
    參考最高法院七十九年度臺上字第一四七一號判例意旨）。
    是核被告此部分所為係犯刑法第一百七十四條第四項、第一
    項之放火燒燬現未有人所在之他人所有建築物未遂罪。公訴
    意旨認被告此部分所為係犯刑法第一百七十四條第一項之罪
    ，殊有誤會，惟此業經法院於審理時諭知該部分應該當於刑
    法第一百七十四條第四項、第一項之罪，並由被告及其選任
    辯護人就此一併辯解，亦未有損被告辯護權益，附此敘明。
    而此部分被告以一放火燃燒建築物外之機車、腳踏車之行為
    ，致延燒至現未有人所在之他人所有之建築物，乃一行為同
    時觸犯數罪名之想像競合犯關係，應從一重論以刑法第一百
    七十四條第四項、第一項之放火燒燬現未有人所在之他人所
    有建築物未遂罪（參考最高法院九十四年度臺上字第一四一
    二號判決意旨）
  (二)有關犯罪事實一、(四)之犯行：此部分係犯刑法第二百七十一
    條第二項、第一項之殺人未遂罪。
  (三)而本件被告所犯上開四罪間（包括判決確定部分），犯意各
    別、行為互殊，自應分論併罰。
五、論罪科刑部分：
 (一)本件被告曾有傷害、妨害自由等前科，前於九十四年間因傷
   害案件，經法院判處有期徒刑三月確定，甫於九十四年六月
   二日經易科罰金而執行完畢等節，有臺灣高等法院被告前案
   紀錄表在卷可稽，其於上開有期徒刑執行完畢後五年內再犯
   本案之罪，為累犯，均各應加重其刑。又被告已著手於放火
   燒燬現未有人所在之建築物罪及殺人罪，惟未造成建築物效
   用全毀以及人命死亡之結果，為未遂犯，應各依刑法第二十
   五條第二項之規定，按放火燒燬現未有人所在建築物罪、殺
   人罪既遂犯之刑減輕之，且被告此二部分未遂行為均同時有
   加重及減輕事由，均各應依法先加後減之。
 (二)原審審酌被告僅因男女感情糾紛，竟採取諸般激烈手段，致
   造成他人難以抹滅之傷害，甚而以縱火之方式對被害人示脅
   ，終至造成公共危險，復因被害人不從其意，竟起意殺害被
   害人，其行為手段之激烈，殊無足取，參酌該活動中心、機
   車、腳踏車所有人之損害程度等一切情狀，對被告之上開放
   火及殺人罪，分別判處有期徒刑三年及六年，及就扣案美工
   刀依刑法第三十八條第一項第二款宣告沒收，認事用法核無
   違誤，量刑亦稱妥適，被告上訴意旨否認犯罪並無理由，應
   予駁回。
據上論結，應依刑事訴訟法第三百六十八條，判決如主文。
本案經檢察官戊○○到庭執行職務。
中    華    民    國    98    年    4     月    23    日
            刑事第一庭    審判長法  官  陳  紀  綱
                                法  官  陳  欣  安
                                法  官  姚  勳  昌
以上正本證明與原本無異。
如不服本判決應於收受送達後10日內向本院提出上訴書狀，其未
敘述上訴之理由者，並得於提起上訴後10日內向本院補提理由書
（均須按他造當事人之人數附繕本）「切勿逕送上級法院」。
                                書記官  吳  宗  玲
中    華    民    國    98    年    4     月    23    日
附錄論罪科刑法條
中華民國刑法第174條
（放火失火燒燬非現住建築物及交通工具罪）
放火燒燬現非供人使用之他人所有住宅或現未有人所在之他人所
有建築物、礦坑、火車、電車或其他供水、陸、空公眾運輸之舟
、車、航空機者，處3年以上10年以下有期徒刑。
放火燒燬前項之自己所有物，致生公共危險者，處6月以上5年以
下有期徒刑。
失火燒燬第1項之物者，處6月以下有期徒刑、拘禁或3百元以下
罰金。
失火燒燬前項之物，致生公共危險者，亦同。
第 1 項之未遂犯罰之。
中華民國刑法第271條
（普通殺人罪）
殺人者，處死刑、無期徒刑或 10 年以上有期徒刑。
前項之未遂犯罰之。
預備犯第 1 項之罪者，處 2 年以下有期徒刑。


司法院資訊處製作；財團法人民間司法改革基金會備份。
